臺北高等行政法院判決　　　　　　　　　　　　　　　九十二年度訴字第九二六號
　　　　　　　　　　　　　　　.
　　原　　　告　乙○○
　　　　　　　　丙○○
　　　　　　　　丁○○
　　　　　　　　戊○○
　　兼　共　同
　　訴訟代理人　甲○○
　　右　一　人
　　輔　佐　人　己○○
　　被　　　告　內政部
　　代　表　人　余政憲部長）.
　　訴訟代理人　壬○○
　　　　　　　　庚○○
　　　　　　　　辛○○
右當事人間因農保事件，原告不服行政院中華民國九十二年一月十四日院臺訴字第○
九一○○九一五六六號訴願決定，提起行政訴訟。本院判決如左：
　　主  文
原告之訴駁回。
訴訟費用由原告連帶負擔。
　　事  實
一、事實概要：原告之被繼承人黃蔡金鳳生前以臺中縣豐原市農會為投保單位，參加
    農民健康保險之被保險人。保險人即勞工保險局於民國（下同）九十年一月十五
    日收到申請日期記載為同年月六日之農民健康保險殘廢給付申請書，以被保險人
    因大腸癌術後經診斷成殘申請給付。嗣保險人於九十年六月七日九十保受字第六
    ○○一八三二一號函復以被保險人於七十八年十二月十五日持原告甲○○名下土
    地以非農會會員自耕農資格加保，而原告甲○○原持以加保之土地因都市○○○
    ○○道路工程用地被徵收，該土地徵收後僅剩○．○四三七八公頃，依據農民健
    康保險被保險人農地被徵收繼續加保作業要點第四點規定，被保險人之續保期限
    自農地徵收公告期滿後第十六日起算，至滿三年止，即八十八年六月二月屆滿，
    茲依行為時農民健康保險條例第十九條規定，自八十八年六月三日起取消被保險
    人資格。被保險人於九十年一月六日因大腸癌診斷成殘申請殘廢給付，係屬農民
    健康保險退保後發生之事故，所請殘廢給付應不予給付。原告即繼承人甲○○不
    服，申經農民健康保險監理委員會以九十年十一月二十日農監審字第六六三九號
    審定駁回其申請審議。旋被告於九十一年一月十五日台內社字第○九○○○三八
    四六九○號函保險人及農民健康保險監理委員會，略以被保險人已於九十年一月
    十一日死亡，保險人九十年六月七日九十保受字第六○○一八三三號函以被保險
    人為核定對象，農民健康保險監理委員會九十年十月二十日農監審字第六六三九
    號審定書未審及保險人前開核定函有誤，自有未合，均應予以撤銷，另為適法之
    處分。保險人乃以九十一年一月二十九日保受承字第○九一一○○○五二九○號
    函復（下稱原處分）原告甲○○，仍依行為時農民健康保險條例第十九條規定，
    自八十八年六月三日起取消被保險人農民健康保險資格；被保險人於九十年一月
    六日因大腸癌診斷成殘申請殘廢給付，係屬農民健康保險效力停止後發生之事故
    ，所請殘廢給付仍不予給付。原告甲○○不服，申經監理會以九十一年七月十五
    日農監審字第七六○四號審定（下稱爭議審定）駁回其申請審議，原告甲○○仍
    不服，提起訴願，嗣經行政院訴願決定駁回，遂提起本件行政訴訟。
二、兩造聲明：
　(一)原告聲明求為判決：
    1.訴願決定、爭議審定及原處分均撤銷。
    2.被告應作成給付原告新台幣（下同）三十四萬元之行政處分。
　(二)被告聲明求為判決：
  　1.駁回原告之訴。
　　2.訴訟費用由原告負擔。
三、兩造之爭點：
　(一)原告主張之理由：
　　1.被保險人自七十八年十二月十五日參加農民健康保險至今，保險人於被保險人
      死亡後一年仍續收保費，卻在申請理賠給付時，以早已失去資格為由拒絕給付
      ，其理何在。
　　2.依農民健康保險資格條件規定，一、年滿十五歲以上者。二、．．．。可知所
　　　持有之土地面積並非加保之唯一條件，且未持有土地者亦可以合於其他要件而
　　　加保。惟本件從未有任何單位對被保險人是否合於其他要件予以查證，顯有疏
　　　失。又土地因道路徵收而縮小，種植的工作也沒因而中斷或放棄，被保險人自
　　　有農民健康保險資格。
　　3.其餘事實理由均已於訴願書中詳實陳述。
　(二)被告主張之理由：
　　1.依據農民健康保險條例第十六條規定：「保險人或其受益人，於保險效力開始
　　　後、停止前，發生保險事故者，得依本條例規定，請領保險給付」、同條例第
　　　十九條規定：「投保單位為不合本條例規定之人員辦理參加保險手續，領取保
　　　險給付者，保險人應依法追還，並取消該被保險人資格」。「從事農業工作農
　　　民申請參加農民健康保險認定標準及資格審查辦法」第二條第四款第一目規定
　　　：「自耕農係以本人、配偶、同戶直系血親、翁姑或媳婦所有農地（包括農、
　　　林、漁、牧用地）平均每人面積○．一公頃以上，或利用耕地以外固定農事設
　　　施（指室內場地及設備）平均每人面積○．○五公頃以上，從事農業生產者」
　　　、同辦法第八條規定：「農民應於第二條所定資格條件喪失時，向戶籍所在地
　　　之基層農會申報」。「農民健康保險被保險人農地被徵收繼續加保作業要點」
　　　第四點規定：「農地被徵收之續保期間自農地徵收公告期滿後第十六日起算，
　　　至滿三年止」、同要點第五點規定：「符合本要點規定之被保險人，應主動檢
　　　具其農地被徵收之通知函件向投保農會申請續保，農會應造具名冊一式二份，
　　　填明得續保被保險人之姓名、身分證統一編號、出生年月日、農地徵收公告文
　　　號及續保期間，一份送勞保局備查，一份由投保農會留存列管」、同要點第六
　　　點規定：「被保險人續保期限屆滿時，投保農會應即為其申報退保。投保農會
　　　如未於續保期限屆滿時為被保險人申報退保者，勞保局應自期限屆滿之翌日起
　　　取消其加保資格，並通知投保農會」。
　　2.查被保險人於七十八年十二月十五日持原告甲○○之土地以非會員自耕農資格
      參加農民健康保險，經查原告甲○○之土地因都市計畫新開闢工程用地已被徵
      收，另據台中縣政府查告：「甲○○先生所有同縣豐原市○路○段○路墘小段
      一一八之四、一一八之五及一一九之六地號等三筆土地，於八十五年四月十二
      日以八五府地權字第八五二三號公告徵收，八十五年五月十七日公告期滿」。
      原告甲○○土地被徵收後只剩○‧○四三七八公頃，依上述農地被徵收續保要
      點及審查辦法第二條第四款第一目規定，被保險人續保期限至八十八年六月二
      日屆滿，即不具農民健康保險被保險人資格，惟被保險人既未依「農民健康保
      險被保險人農地被徵收繼續加保作業要點」第五點規定主動向投保農會申請續
      保，投保農會亦無法依上開要點規定於續保期限屆滿時為被保險人申報退保，
      自不應歸責於保險人。據此，被保險人土地被徵收時及其續保期限屆滿均未告
      知勞保局，保險人在不知情下繼續收受其保險費，俟其診斷成殘申請農民健康
      保險殘廢給付時，保險人才查明其投保資格不合規定；依前述辦法第八條規定
      ，其應於投保資格喪失時，主動告知該投保農會，並由該農會向保險人申報退
      保，其未依規定辦理，嗣保險人審查被保險人申請殘廢給付時查明，爰依規定
      自八十八年六月三日起取消其農民健康保險被保險人資格，且被保險人自八十
      八年六月三日起不具農民健康保險被保險人資格，其九十年一月六日因大腸癌
      術後診斷成殘，申請殘廢給付，保險人依同條例第十六條規定，核定所請殘廢
      給付不予給付。至原告主張稱持續收繳保險費乙節，按農民健康保險之加保係
      採申報作業，即經農會審查通過其投保資格後向勞保局申報加保，如申報資料
      齊全，保險人即受理其加保，惟事後倘經查明投保資格不合法令規定者，仍應
      依行為時農民健康保險條例第十九條規定取消被保險人資格，並非繼續繳交保
      險費即表示仍具投保資格。本案被保險人於資格變更時並未通知投保單位，致
      保險人仍繼續收繳保險費，自非可歸責於保險人，所訴核不足採。而其因大腸
      癌術後所請殘廢給付非屬農民健康保險有效期間之事故，依法應不予給付。另
      原告主張所持有之土地面積並非加保之唯一條件乙節，按從事農業工作農民申
      請參加農民健康保險認定標準及資格審查辦法第二條規定，從事農業工作之農
      民申請參加農民健康保險，應具備各款資格條件，惟其中有任一款資格條件不
      符即無法參加農民健康保險，因此該案所持加保之土地面積不足之事實甚明，
      所訴理由應對條文規定有所誤解，併予敘明。
　　理  由
一、按「被保險人或其受益人，於保險效力開始後，停止前發生保險事故者，得依本
    條例規定，請領保險給付。」農民健康保險條例第十六條定有明文。又按「繼承
    人自繼承開始時，除本法另有規定外，承受被繼承人財產上之一切權利、義務。
    但權利、義務專屬於被繼承人本身者，不在此限。」「繼承人有數人時，在分割
    遺產前，各繼承人對於遺產全部為公同共有。」民法第一千一百四十八條及第一
    千一百五十一條亦分別定有明文。是被保險人於死亡前請領殘廢給付者，其請領
    殘廢給付之權利，既經其於死亡前行使，即已成為財產上之權利，依上開之規定
    ，屬被保險人之遺產，得由全體被繼承人承受，且在分割遺產前，為各繼承人公
    同共有。是各繼承人如起訴請求，該為訴訟標的之法律關係對於各繼承人即原告
    一造有合一確定之必要，為固有必要共同訴訟。查本件原告主張被保險人黃蔡金
    鳳於九十年一月六日申請農民健康保險殘廢給付，被保險人旋於同年月十一日死
    亡，經保險人為否准之核定，查其並未指定受益人，則其保險給付請求權自係被
    保險人之遺產，在分割遺產前，為各繼承人公同共有，為訴訟標的之法律關係對
    於原告一造必須合一確定。本件原起訴狀列之原告僅有甲○○，玆經追加其餘共
    同繼承人乙○○、丙○○、丁○○及戊○○為原告，並提出戶籍謄本為證，本院
    認為適當，爰依行政訴訟法第一百十一條第一項之規定准許之。又本件既屬共同
    訴訟，已經原告甲○○踐行行政訴訟前置程序，則應認其他原告亦已踐行之，本
    件原告之訴係屬合法，合先敘明。
二、原告起訴主張：被保險人即被繼承人黃蔡金鳳係原告甲○○之配偶及其餘原告乙
    ○○等之先母，於七十八年間以臺中縣豐原市農會為投保單位，持原告甲○○名
    下土地以非農會會員自耕農資格參加農民健康保險為被保險人。嗣原告甲○○原
    持以加保之土地因都市○○○○○道路工程用地被徵收，該土地徵收後雖僅剩○
    ．○四三七八公頃，惟被保險人仍有於該筆剩餘土地繼續從事農作之事實，且持
    續繳納保險費。嗣被保險人於九十年一月六日因大腸癌診斷成殘向保險人申請殘
    廢給付，詎遭保險人以原處分自八十八年六月三日取消被保險人資格，並否准上
    開之申請，於法有違，為此訴請如聲明所示云云。
三、被告則以：被保險人於七十八年間持原告甲○○之土地以非會員自耕農資格參加
    農民健康保險，嗣上開土地被徵收後只剩○．○四三七八公頃，依「農民健康保
    險被保險人農地被徵收繼續加保作業要點」之規定得續保三年，被保險人續保期
    限至八十八年六月二日屆滿，即不具農民健康保險被保險人資格，被保險人所發
    生之保險事故既發生在保險效力停止後，是原處分予以否准自屬有據等語置辯。
四、本件兩造不爭之原告之繼承人黃蔡金鳳於七十八年間由台中縣豐原市農會以非農
    會會員自耕農資格，參加農民健康保險，九十年一月六日經審定成殘，同年一月
    十一日死亡，於死亡前均有按時繳納保險費等情，有戶籍謄本、農民健康保險殘
    廢診斷書、死亡證明書附於原處分卷可稽，堪信為真實。按農民健康保險條例第
    十六條規定：「被保險人或其受益人，於保險效力開始後、停止前，發生保險事
    故者，得依本條例規定，請領保險給付。」是本件之爭執，厥在於系爭保險效力
    是否在保險事故發生即被保險人黃蔡金鳳成殘前即已停止？
五、經查：
　(一)按農民健康保險屬在職保險，又按農民健康保險條例第十九條規定：「投保單位
  　為不合本條例規定之人員辦理參加保險手續，領取保險給付者，保險人應依法追
  　還；並取消該被保險人資格」，是農民之參加農民健康保險，縱經投保單位即其
  　戶籍所在地之基層農會之審查，惟如實際上有不合農民健康保險條例諸規定者，
　　即使已領取保險給付者，保險人仍應依法追還，並取消其被保險人之資格，先予
　　敘明。
  (二)再按農民健康保險條例第五條規定：「農會法第十二條所定之農會會員應參加本
    保險為被保險人，並以其所屬基層農會為投保單位。非前項農會會員，年滿十五
    歲以上從事農業工作之農民，參加本保險為被保險人者，應以其戶籍所在地之基
    層農會為投保單位。前項從事農業工作農民之認定標準及資格審查辦法，由中央
    農業主管機關會同中央主管機關定之。」又按農會法第十二條規定：「凡中華民
    國國民，年滿二十歲，設籍農會組織區域內，實際從事農業，並合於左列各款之
    一者，經審查合格後，得加入該組織區域之基層農會為會員：一自耕農。二佃農
    。三農業學校畢業或有農業專著或發明，現在從事農業推廣工作。四服務於依法
    令登記之農、林、牧場員工，實際從事農業工作。前項各款人員申請加入農會會
    員資格之認定、應備書件、審查程序及其他應遵行事項之辦法，由中央主管機關
    定之。本法修正施行前以雇農身分加入農會之現有會員，繼續從事農業工作者，
    得繼續為會員。˙˙˙」再按從事農業工作農民申請參加農民健康保險認定標準
    及資格審查辦法第二條規定：「從事農業工作之農民（以下簡稱農民）申請參加
    農民健康保險，應具備下列各款資格條件：一年滿十五歲以上者。二每年實際從
    事農業工作時間合計達九十日以上者。三無農業以外之專任職業者。四自有或承
    租農地依法從事農業工作連續經營滿一年，合於下列各目情形之一者：（一）自
    有農地者：以本人、配偶、同戶滿一年之直系血親、翁姑或媳婦所有農地（包括
    農、林、漁、牧用地，但三七五減租耕地除外），林地平均每人面積○．二公頃
    以上、其餘農地平均每人面積○．一公頃以上，或依法令核准設置之室內固定農
    業設施平均每人面積○．○五公頃以上，從事農業生產者。（二）承租農地者：
    以本人及其配偶承租農地（包括農、林、漁、牧用地），符合下列情形之一者：
    1.承租三七五減租耕地平均每人面積○．二公頃以上，從事農業生產者。2.承租
    三七五減租耕地以外之農地，林地平均每人面積○．四公頃以上、其餘農地平均
    每人面積○．二公頃以上，從事農業生產，訂有租賃契約，經地方法院或民間之
    公證人公證者。但向政府機關、公立學校或公營事業機構承租農地者，得不經公
    證。3.自有林地面積未達○．二公頃，其餘農地面積未達○．一公頃，但連同承
    租農地面積合計，林地平均每人面積達○．四公頃以上、其餘農地平均每人面積
    達○．二公頃以上，從事農業生產者。五全年實際出售自營農、林、漁、畜產品
    銷售金額平均每人達月投保金額三倍以上成投入農業生產資材平均每人達月投保
    金額二倍以上金額者。˙˙˙」等規定以觀，得參加農民健康保險之農民須其所
    從事農業生產工作之土地達一定面積以上或全年實際出售自營農、林、漁、畜產
    品達一定金額以上而以農業維生且為專任職業者為限。
  (三)查本件被保險人於七十八年間持原告甲○○之土地以非農會會員自耕農資格參加
    農民健康保險，嗣上開土地被徵收後只剩○．○四三七八公頃，此為兩造所不爭
    ，且被保險人並未在其他土地上從事農業工作，亦為原告所不爭，是被告抗辯被
    保險人並不符農民健康保險條例所授權制定之從事農業工作農民申請參加農民健
    康保險認定標準及資格審查辦法所要求之資格要件堪足採信。
  (四)再查被告另訂定有「農民健康保險被保險人農地被徵收繼續加保作業要點」，於
    第四點規定：「農地被徵收之續保期間自農地徵收公告期滿後第十六日起算，至
    滿三年止」、第五點規定：「符合本要點規定之被保險人，應主動檢具其農地被
    徵收之通知函件向投保農會申請績保，農會應造具名冊一式二份，填明得續保被
    保險人之姓名、身分證統一編號、出生年月日、農地徵收公告文號及續保期間，
    一份送勞保局備查，一份由投保農會留存列管」以為緩衝，本件被保險人於農地
    被徵收後三年之內，均未再覓得面積大小足以維生之農地從事農業工作，是被告
    溯自八十八年六月三日即依上開作業要點續保期限屆滿之翌日起予以退保，於法
    並無不合。
六、綜上所述，原告之主張，尚非可採，原處分自八十八年六月三日起取消被保險人
    資格，並以系爭保險效力在保險事故發生即被保險人成殘前即已停止為由，否准
    殘廢給付之申請，認事用法，並無違誤，爭議審定及訴碩決定，遞予維持，亦無
    不合，原告訴請如聲明所示，為無理由，應予駁回。
七、兩造其餘之陳述，於判決結果不生影響者，不予一一論述，併予敘明。
據上論結，本件原告之訴為無理由，受依行政訴訟法第九十八條第三項前段，第一百
零四條、民事訴訟法第八十五條第二項，判決如主文。
中　　華　　民　　國　　九十三　　　年　　　三　　　　月　　二十五　　　日
                 臺 北 高 等 行 政 法 院   第 四 庭
                                審 判 長 法  官　王　立　杰
                                         法  官　黃　本　仁
                                         法  官　王　碧　芳
右為正本係照原本做成。
如不服本判決，應於送達後二十日內，向本院提出上訴狀並表明上訴理由，如於本判
決宣示後送達前提起上訴者，應於判決送達後二十日內補提上訴理由書（須按他造人
數附繕本）。
中　　華　　民　　國　　九十三　　　年　　　三　　　　月　　二十五　　　日
　　　　　　　　　　　　　　　　　　　　法院書記官　鄭聚恩
